【裁判字號】    98,交抗,2137
【裁判日期】    980921
【裁判案由】    違反道路交通管理處罰條例
【裁判全文】
臺灣高等法院交通事件裁定            98年度交抗字第2137號
抗告人即
原處分機關  交通部公路總局新竹區監理所中壢監理站
代 表 人    乙○○
受處分人    甲○○
上列抗告人因受處分人違反道路交通管理處罰條例案件，不服臺
灣桃園地方法院所為中華民國98年7 月31日98年度交聲字第1414
號裁定（原處分案號：壢監裁字第裁53-DB0000000號裁決書），
提起抗告，本院裁定如下：
    主    文
抗告駁回。
    理    由
一、按道路交通案件處理辦法第20條前段規定，交通法庭認為聲
    明異議有理由或聲明異議雖無理由而原處分不當或違法者，
    應以裁定將原處分經聲明異議部分撤銷，並自為裁定。次按
    汽車駕駛人飲用酒類或其他類似物後其吐氣所含酒精濃度超
    過每公升0.25毫克或血液中酒精濃度超過百分之0.05以上者
    ，不得駕車，道路交通安全規則第114條第2款定有明文。又
    按汽車駕駛人，駕駛汽車經測試檢定酒精濃度超過規定標準
    者，處15,000元以上60,000元以下罰鍰，並當場移置保管其
    車輛及吊扣其駕駛執照1 年，並應接受道路交通安全講習，
    道路交通管理處罰條例第35條第1項第1款、第24條第1項第2
    款分別定有明文。
二、原裁定意旨略以：受處分人甲○○於民國97年11月28日上午
    8 時11分許，駕駛車牌號碼0068—MZ自用一般小客車行至桃
    園縣楊梅鎮○○路100 號前，因駕車肇事，經警當場測試其
    呼氣所含酒精濃度達每公升0.31毫克，而有「汽車駕駛人酒
    精濃度超過規定標準」之違規情事，經桃園縣政府警察局楊
    梅分局草湳派出所警員掣制桃警局交字第DB0000000 號通知
    單予以舉發，嗣經原處分機關於98年6月3日以壢監裁字第裁
    53-DB0000000號裁決書，以受處分人違反道路交通管理處罰
    條例第35條第1項第1款之規定，裁處罰鍰新臺幣（下同）19
    , 500元，吊扣駕駛執照（係職業大貨車駕駛執照）12 個月
    ，並施以道安講習等語。受處分人以吊扣職業大貨車駕照影
    響生計，且其已於98年3月23日在地方法院檢察署繳交10,00
    0元，所以只需繳交9,500元等為由，聲明異議。經原審調查
    後，認原處分機關裁處罰鍰19,500元部分，因同一事實如經
    緩起訴處分確定，在緩起訴猶豫期間經過而未經撤銷前，依
    行政罰法第26條之立法意旨，尚無為行政處罰之餘地，自不
    得逕依道路交通管理處罰條例第35條第1項第1款規定，裁處
    受處分人罰鍰；至吊扣受處分人之職業大貨車駕駛執照12個
    月之裁罰部分，原處分機關漏未審酌現行道路交通管理處罰
    條例第68條之修正意旨，因受處分人並無一般小客車駕駛執
    照，無從處以吊扣之處分，猶處分吊扣受處分人職業大貨車
    駕駛執照12個月，於法尚有未合。據此，原審法院將原處分
    予以撤銷，改裁處對受處分人施以道安講習等語。
三、抗告意旨略以：依道路交通管理處罰條例第92條之規定，既
    已賦予領有大貨車駕駛執照者，得合法駕駛小型車、輕型機
    器腳踏車，抗告人基此爰依同法第35條第1 項之規定裁處吊
    扣受處分人違規當時所持之駕駛執照，既不違反規定，更顯
    對其他吊扣駕駛執照者之公平性。況駕駛人使用較高等級駕
    照駕駛次等級之車輛違規時，若未能吊扣其所持有之較高等
    級駕照，無異宣告免除其吊扣駕照之處罰，除對他人生命、
    身體、財產、公共安全法益有重大危害，亦間接鼓勵社會大
    眾考取高一等級之駕駛執照以規避違規處罰，因此，抗告人
    對受處分人所為之吊扣駕照處分係合乎公平、比例原則之適
    當處分，爰提起抗告，撤銷原裁定。
四、本院查：
（一）受處分人於97年11 月28日上午8時11分許，飲酒後呼氣酒
      精濃度已達到規定標準以上，猶駕駛車號0068—MZ號自用
      小客車於道路，嗣行經桃園縣楊梅鎮○○路10 0號前，因
      駕車肇事，經警測試受處分人之呼氣酒精濃度測定值達每
      公升0.31毫克，業已超出規定標準，此為受處分人所不否
      認，並有6 桃園縣政府警察局舉發違反道路交通管理事件
      通知單一紙在卷可參，是受處分人之上開交通違規事實，
      堪予認定。
（二）本件受處分人酒後駕車之行為同時觸犯刑法第185條之3之
      公共危險罪，經警移送臺灣板橋地方法院檢察署檢察官偵
      查後，以97年度速偵字第5906號緩起訴處分確定，緩起訴
      期間為1年（緩起訴期間自97年12 月23日起至98年12月22
      日止），受處分人已於98年3月23日向國庫支付1萬元，並
      已參加上開酒駕認知輔導教育課程等情，有上開緩起訴處
      分書、臺灣桃園地方法檢察署檢察官執行緩起訴處分命令
      通知書暨自行收納款項收據及臺灣高等法院被告前案紀錄
      表各一份附卷可稽。參諸行政罰法第26條規定立法意旨為
      有利於行為人之解釋，應認應受行政裁罰之行為，關於罰
      鍰部分，同一事實如經緩起訴處分確定，在緩起訴猶豫期
      間經過而未經撤銷前，尚無為行政處罰之餘地。原裁定以
      原處分機關在受處分人尚未經終局確定無庸受刑事處罰前
      ，逕於98年6月3日裁處罰鍰19,500元，難謂適法為由，撤
      銷此部分之處分，經核並無違誤。
（三）抗告意旨雖以上開理由認原處分吊扣受處分人職業大貨車
      駕駛執照12月，並無違誤等語。惟查：道路交通管理處罰
      條例第68條之修正意旨，係因違規行為對道路交通秩序之
      維持及道路交通安全已生較大之影響，故規定吊扣或吊銷
      其持有各級車類之駕駛執照，以限制其繼續駕車行駛道路
      之權利，且係屬駕駛行為之限制，並不因所持駕駛執照種
      類不同而有所差異。惟為考量原條文將違法或違規駕駛人
      所持有各級車類之駕駛執照一併吊銷或吊扣，失之過酷，
      對於人民工作與生活影響過鉅，有違比例原則，經與交通
      部協商後，乃將其中「受吊扣處分者，吊扣其持有各級車
      類之駕駛執照」部分之規定刪除。是駕駛人違反道路交通
      管理處罰條例第35條第1項第1款之規定而受吊扣駕駛執照
      處分時，依修正後同法第68條規定並參照其上開修正意旨
      ，應僅得吊扣違規或違法「當時駕駛車類之駕駛執照」，
      否則將造成同一違規或違法行為，因受處分人持有駕駛執
      照種類之不同，而異其處分之結果。況酒醉駕車行為係製
      造法所不容許之風險，以風險製造之立場觀之，並不因駕
      駛車輛種類之不同，而有所差別，但從風險實現之觀點而
      言，酒醉駕駛車類之不同，其對於交通安全衍生之實害結
      果也有所差異，如駕駛人駕駛低一級之車類違反本條例之
      規定時，不論其所造成之實害結果，而一律吊扣駕駛人所
      持有之各類駕照，亦有違相同事件相同處理，不同事件不
      同處理之平等原則（本院暨所屬法院97年法律座談會刑事
      類提案第40號討論暨審查意見參照）。是參諸上開道路交
      通管理處罰條例第68條之修正過程與修正理由，行為人有
      道路交通管理處罰條例第35條第1項第1款所規定之違規行
      為，須吊扣駕駛執照時，應僅能吊扣行為人違法或違規當
      時駕駛車輛所憑之駕駛執照，不得再吊扣行為人所持有、
      與駕駛違規車輛無關之其他各級車類駕駛執照。復依修正
      後道路交通管理處罰條例第68條規定，既已刪除「吊扣」
      等字，而僅餘「吊銷」等字，依「明示其一，排除其他」
      之法理，該條應係明示排除「吊扣駕駛執照處分時，吊扣
      其持有各級車類之駕駛執照」之規定，而僅餘「吊銷駕駛
      執照處分時，始吊銷其持有各級車類之駕駛執照」之規定
      ，而限縮修正前條文之適用範圍。如此規定，兼顧重大違
      規之吊銷駕駛執照處分，駕駛人多係不宜再享有駕駛行為
      者，而吊扣駕駛執照處分之違規態樣相對輕微，解釋上不
      再一律執行各級車種駕駛執照之吊扣，使此類駕駛人仍保
      有駕駛其他車種之權利。如此解釋，方不致使本條僅有文
      字上變動之意義，亦符合立法者修法之意旨。是修正後即
      現行道路交通管理處罰條例第68條規定，應認當已排除「
      吊扣其持有各級車類之駕駛執照」之效力與執行方式。是
      本件受處分人持高一級之職業大貨車駕駛執照，駕駛低一
      級之自用小客車，經核應有道路交通管理處罰條例第68條
      規定之適用，則抗告意旨所陳，均屬誤解法律。
五、綜上所述，原裁定以受處分人異議為有理由，而撤銷原處分
    改裁處對受處分人施以道安講習，核無不合。原處分機關之
    抗告意旨以有效嚇阻酒後駕車行為及維持道路交通管理處罰
    條例之公正性等理由，認應吊扣較高等級駕駛執照，固非無
    見，然未能參酌上開立法過程與旨趣，而影響人民工作權，
    尚不可採，難認抗告有理由，應予駁回。
據上論斷，依道路交通管理處罰條例第89條、道路交通案件處理
辦法第26條、刑事訴訟法第412條，裁定如主文。
中    華    民    國    98    年    9     月    21    日
                  刑事第五庭  審判長 法  官  高明哲
                                     法  官  高玉舜
                                     法  官  劉秉鑫
以上正本證明與原本無異。
不得再抗告。
                                     書記官  蔡宜蓁
中    華    民    國    98    年    9     月    23    日


司法院資訊處製作；財團法人民間司法改革基金會備份。
